臺灣高等法院臺中分院民事判決
108年度重上更一字第51號
上  訴  人  祭祀公業梅鏡堂

法定代理人  梁漢隆    
訴訟代理人  梁朝欽    

            梁徽志律師
被 上訴 人  許招弟    

法定代理人  梁宇任    
訴訟代理人  梁宇廷    
被 上訴 人  王宏洲    
訴訟代理人  施廷勳律師
上列當事人間第三人異議之訴等事件，上訴人對於中華民國104
年1月30日臺灣彰化地方法院103年度訴字第738號第一審判決提
起上訴，經最高法院第一次發回更審，本院於110年9月29日言詞
辯論終結，判決如下：
    主      文
一、原判決廢棄。
二、確認被上訴人許招弟對於上訴人所有坐落彰化縣○○鄉○○段00
    000地號土地之地上權(登記字號：彰化縣○○地政事務所100
    年○○○字第000000號，登記日期100年11月2日，權利範圍全
    部)不存在。
三、被上訴人許招弟應將前項地上權登記予以塗銷。
四、臺灣彰化地方法院102年度司執字第16898號強制執行事件就
    第二項地上權所為之強制執行程序應予撤銷。
五、第一、二審及發回前第三審訴訟費用由被上訴人許招弟負擔
    二分之一，餘由上訴人負擔。
    事實及理由
一、上訴人主張：
    坐落彰化縣○○鄉○○段000地號土地（下稱000號土地）及分割
    自000號土地之同段000-0地號土地（下稱系爭土地）為上訴
    人所有，被上訴人許招弟之被繼承人甲○○生前曾就分割前00
    0號土地與上訴人訂立耕地三七五租賃契約（下稱耕地租約
    ），甲○○死亡後，由許招弟之子梁宇任繼受其承租人之權利
    義務至今。因甲○○係以租賃之意思占有系爭土地，自不可能
    因時效而取得系爭土地之地上權（下稱系爭地上權），進而
    登記為地上權人，許招弟亦不得以繼承為原因取得系爭地上
    權，系爭地上權既不存在，許招弟負有塗銷之義務。然因被
    上訴人王宏洲以債權人身份，對系爭地上權聲請強制執行【
    臺灣彰化地方法院（下稱彰化地院）以102年度司執字第168
    98號強制執行事件（下稱系爭執行程序）執行中】，並聲請
    承受系爭地上權（尚未繳納價金），影響上訴人所有權之行
    使，上訴人自有排除強制執行之權利，而得提起第三人異議
    之訴等情。爰依民法第767條、強制執行法第15條規定，求
    為確認許招弟對系爭土地之地上權不存在，並命許招弟塗銷
    該地上權登記，暨撤銷系爭執行程序之判決。
二、被上訴人部分：
㈠、許招弟則以：
　　甲○○與上訴人間就系爭土地之法律關係確實為租賃關係，上
    訴人亦持續向甲○○收取租金，並無權利失效，系爭地上權係
    甲○○私下所偽造，實際上並不存在，並認諾上訴人本案之請
    求。
㈡、王宏洲則以：
　　上訴人訴請確認許招弟對系爭地上權不存在及命許招弟應將
    系爭地上權予以塗銷，均不爭執，許招弟繼承甲○○對王宏洲
    之新臺幣(下同）1,862萬1,145元債務，王宏洲因信賴地政
    機關所為土地登記為合法有效，始向法院聲請查封及拍賣許
    招弟名下唯一之財產即系爭地上權以清償債權，而支出鉅額
    費用及訴訟成本。系爭執行程序係聲請對系爭地上權強制執
    行，並非對上訴人之土地所有權強制執行，系爭地上權縱經
    拍賣，僅係使拍定人取得地上權，而非取得土地所有權，對
    於上訴人之土地所有權並無影響，系爭地上權早已存在甚久
    ，縱因強制執行程序而移轉登記予他人，上訴人所有權因系
    爭地上權所受之限制，亦不因之發生增減，自難認上訴人因
    強制執行程序而受有侵害。從而，上訴人請求撤銷首揭強制
    執行程序，應非適法。
三、原審為上訴人敗訴之判決，上訴人不服，提起上訴，並聲明
    ：㈠原判決廢棄。㈡確認許招弟對系爭地上權（登記字號彰化
    縣○○地政事務所100年○○○字第000000號，登記日期100年11
    月2日，權利範圍全部）不存在。㈢許招弟應塗銷系爭地上權
    。㈣系爭執行程序應予撤銷。許招弟答辯聲明：認諾上訴人
    之上訴聲明。王宏洲答辯聲明：上訴駁回。
四、不爭執事項及本件爭點（見本院卷㈡第102-103頁，並依判決
    格式修正或刪減文句，或依爭點論述順序整理內容）：
㈠、兩造不爭執事項：
⑴、上訴人所有000號土地，地目：田、使用分區為特定農業區，
    使用地類別為農牧用地之土地；系爭土地，地目：建、使用
    分區為特定農業區、使用地類別為丁種建築用地；分割前00
    0號土地於民國66年7月28日因分割增加系爭土地，並於66年
    11月4日辦畢登記；系爭土地於66年9月14日解除農業用地，
    並於66年11月2日辦畢登記，再於72年8月24日更正編定其地
    目為丁種建築用地，並於72年8月29日辦畢登記。
⑵、000號土地因分割增加系爭土地後，系爭土地並無耕地租約之
    登記事項。
⑶、系爭土地由甲○○以其於60年8月10日時效取得為原因，於73年
    8月13日辦畢系爭地上權登記，惟地政事務所留存之地上權
    登記申請資料已逾保存期限滅失。
⑷、甲○○辦畢系爭地上權之登記後，以訴外人乙○鋼鐵股份有限公
    司在系爭土地上起造00-0建號、00-0建號建物，於77年6月2
    7日辦畢所有權第一次登記，上開建物現為甲○○之子梁宇廷
    所有。
⑸、甲○○曾與丙○○、丁○○、戊○○就分割前000號土地訂立耕地租約
    書，租約期間未載始日，末日為73年12月31日；甲○○與上訴
    人於74年1月1日起至79年12月31日止之期間，就分割後000
    號土地有耕地租約，自90年1月1日起由甲○○之子梁宇任、梁
    宇廷與上訴人換約。
⑹、甲○○死亡後，由被上訴人許招弟以繼承為原因，於100年11月
    2日登記為系爭地上權人。
⑺、系爭土地於73年以時效取得為原因設定地上權登記後，曾於7
    6年11月25日辦理管理人變更登記，並於87年8月14日以前開
    地上權設定抵押登記予訴外人己○○。
⑻、系爭土地於73年所為時效取得地上權登記有應予塗銷事由存
    在，且許招弟同意塗銷。
㈡、本件爭點：
⑴、甲○○自73年為系爭地上權登記後，是否即以行使地上權之意
    思而占有系爭土地，其占有迄至上訴人提起本件第三人異議
    之訴，是否已具備時效取得地上權之要件？
⑵、若已具備，上訴人得否請求撤銷系爭執行程序？
五、本院之判斷：
㈠、系爭地上權之登記與法定要件不符，應予塗銷：
⑴、按依時效取得為地上權之登記，自須為以行使地上權之意思
    而占有始足當之，若依其所由發生事實之性質，無行使地上
    權之意思者，非有變為以行使地上權之意思而占有之情事，
    其取得時效，當不能開始進行(最高法院64年度台上字第255
    2號判決意旨參照)。又依民法第769、770、772條之規定觀
    之，時效取得所有權以外之物權，係以占有人於占有之初，
    是否善意無過失或為惡意占有人，而分別規定其時效取得期
    間為10年或20年。經查，系爭地上權之於73年間之登記資料
    ，經彰化縣○○地政事務所函復因逾保存期限滅失（見原審卷
    第74頁)，惟系爭地上權所坐落之系爭土地，無論係重劃前
    或重劃後，均屬上訴人所有，則甲○○既係占有他人已為所有
    權登記之土地，除甲○○變更為行使地上權之意思已有對外公
    示之行為，並經上訴人同意或許可外，無論係基於取得何種
    物權之意思而占有系爭土地，均難認係善意、無過失，甲○○
    於占有之初應屬惡意占有人甚明。則依上開說明，甲○○取得
    地上權之時效期間至少須20年，始符合因時效而取得地上權
    之登記要件。
⑵、經查，系爭土地係於66年7月28日自分割前之000號土地分割
    而來，而分割前之000號土地，係由上訴人原有坐落重劃前○
    ○鄉○○段000、000-0至000-0號等5筆，於60年7月17日重劃後
    分配改編為同段000、000、000號等3筆土地而來。而上訴人
    所有重劃前000號土地，係出租予甲○○(土地對照清冊誤植為
    ○○○)及庚○○，重劃後000、000號土地則出租予庚○○，重劃後
    之000號土地，則出租予甲○○，有彰化縣政府函送「彰化縣○
    ○○農地重劃區內土地所有權人祭祀公業梅鏡堂之重劃原有土
    地與新分配土地對照清冊」（下稱系爭重劃清冊）電子掃描
    檔影本足資參照(原審卷第169頁、本院前審卷㈡第4頁)。顯
    見分割前000號土地在重劃前後，甲○○均係承租人，並依租
    賃之意思占有分割前之000號土地，從未變更，且承租範圍
    係包括分割後之000號及系爭土地。則上訴人與甲○○間於60
    年辦理重劃期間前後，既有租賃關係存在，在租約存續未經
    終止下，甲○○雖可徵得上訴人同意後，將原來之基地租約辦
    理地上權登記，以強化其租賃權，但無法片面變更或中止原
    來租賃之意思，逕改依行使地上權意思而為占有，當屬明確
    。
⑶、次查，系爭地上權登記日期為73年8月13日，登記發生原因則
    記載60年8月10日，依上開說明，甲○○應屬惡意占有人，則
    甲○○至遲在「原因發生日期」止，應已符合占有人以行使地
    上權之意思占有土地，已達20年以上之期間，始符合登記簿
    記載「原因發生日期」時已時效取得地上權之意義，惟甲○○
    為30年3月5日生，自原因發生日期前回算20年為40年8月，
    當時甲○○年僅10歲左右(見本院前審卷㈡第42頁)，以當時之
    年齡、教育程度及社會大眾之法律知識觀之，甲○○竟知有行
    使地上權之認識與概念，進而依時效取得地上權之規定向地
    政機關申請地上權登記，實有悖經驗法則。至王宏洲以系爭
    土地係自甲○○之父辛○○即占有使用，嗣由甲○○接續占有，合
    併已符合取得地上權之時效期間為抗辯云云，則未見王宏洲
    舉證以實其說，復與上開重劃清冊之記載不符，自難為有利
    王宏洲之認定。
⑷、又查，系爭重劃清冊雖因年代久遠，致彰化縣政府及彰化地
    政事務所均無法提供當時之清冊（見本院前審卷㈡第34、44
    頁，彰化縣政府104年10月12日府地劃字第0000000000號、
    同年月20日府地劃字第0000000000號函)，惟系爭重劃清冊
    係彰化縣政府職務所製作之公文書，依民事訴訟法第355條
    第1項規定，應推定為真正。另參酌許招弟所提出甲○○申請
    變更地目之函文（見本院前審卷㈡第29-30頁，彰化縣○○地政
    事務所64年6月7日○○○字第0000號函）所載：「為申請○○鄉○
    ○段第000地號地目變更案，尚有管理人壬○○，戊○○未會同申
    請，請依限…來所辦理，否則即依土地登記規則38條辦理」
    、「副本抄送管理人壬○○、戊○○、『承租人』甲○○」等文字，
    核與系爭重劃清冊所載分割前000號土地係出租予甲○○之內
    容相符。雖被上訴人否認前開變更地目函文之真正，惟依文
    書之格式、用印方式，與一般公文相同，且所附建造證明書
    （見本院前審卷㈡第31頁）復蓋用○○鄉公所之關防，在王宏
    洲舉反證推翻前，亦應推定為真正。況依土地登記簿所示(
    見原審卷第62頁)，丙○○、壬○○(嗣改名為丁○○)及戊○○在64
    年間係上訴人祭祀公業之管理人，上開變更地目函文復係以
    丙○○為正本受文者，丁○○、戊○○及甲○○均為副本收受者，本
    院審酌上訴人及甲○○確有共同將分割前000號土地之一部分
    申請變更地目為「建」情事，且當時民風純樸，偽造、詐騙
    行徑尚未普遍之情形下，甲○○當無偽造變更地目函文之理，
    許招弟所提上開變更地目之函文，應足採信，王宏洲所辯，
    自無可信。本件並無證據證明，甲○○係以行使地上權之意思
    占有分割前000號土地，則系爭地上權之登記與時效取得地
    上權之要件不符，難認有效。
⑸、又查，許招弟就甲○○所為之系爭地上權登記，雖已於100年間
    因繼承而變更登記，惟地政機關係就當事人聲請登記，僅為
    書面形式審查是否符合規定，就實際之法律關係及權利是否
    存在，並無實質調查。本件系爭地上權並不符合時效取得地
    上權登記之要件，已如前述，則甲○○雖於73年間登記為系爭
    地上權人，即不能合法有效取得地上權，且此無效之事由亦
    無從補正，更不因時間之經過，或甲○○及許招弟嗣後已重新
    完成時效取得之占有期間，而發生溯及之效力，並使原來無
    效之登記變為有效，許招弟所為系爭地上權之繼承登記同屬
    無效，系爭地上權既確定、自始不存在，上訴人訴請確認系
    爭地上權不存在，並命許招弟塗銷系爭地上權登記，自屬有
    理由，應予准許。
㈡、本件不生善意信賴保護及違反誠信原則：
⑴、按土地法第43條所謂登記有絕對效力，係為保護因信賴登記
    取得土地權利之第三人而設，故登記原因無效或得撤銷時，
    在第三人未取得土地權利前，真正權利人對於登記名義人自
    仍得主張之(最高法院40年台上字第1892號判決意旨參照)。
    經查，系爭地上權因欠缺時效取得地上權之要件而自始不存
    在，已如前述。雖形式上已登記地上權，惟王宏洲僅係就形
    式上登記之地上權聲請強制執行，尚未因信賴該土地登記而
    取得新的土地權利，依前開最高法院判決意旨，上訴人自得
    訴請確認系爭地上權不存在及塗銷系爭地上權。
⑵、次按依習慣成立之祭祀公業，因土地之主體或權利不明，致
    難有效用、稅賦無法徵收，且公同共有關係所生土地登記、
    財產處分運用困難，為解決祭祀公業土地問題及延續宗族傳
    統，兼顧土地利用與增進公共利益，96年12月12日公布之祭
    祀公業條例第21條第3項明定，祭祀公業法人有享受權利及
    負擔義務之能力，並於第28條第1項規定，祭祀公業法人之
    管理人取得祭祀公業法人登記證書之日起90日內，應檢附登
    記證書及不動產清冊，向土地登記機關申請，將其不動產所
    有權更名登記為法人所有（最高法院107年度台上字第2215
    號判決要旨參照）。早期成立之祭祀公業，組織管理鬆散，
    對土地之管理亦非嚴謹。以上訴人為例，60年7月17日之系
    爭重劃清冊記載管理人為丙○○，而依土地登記簿之記載，於
    66年11月4日分割轉載時所登記之管理人為丙○○、丁○○、戊○
    ○，嗣後至76年12月8日始再次為管理人變更登記為○○○、丁○
    ○、○○○（見原審卷第62頁），又000號土地於60年7月17日因
    農地重劃為登記時，管理人登記為丙○○、丁○○、戊○○，嗣後
    至76年12月8日始再次為管理人變更登記為○○○、丁○○、○○○
    （見原審卷第151頁），然依上訴人於74年12月4日向彰化縣
    ○○鄉公所提出之申報書（見本院前審卷㈡第232-234頁）所載
    ，管理人僅餘丁○○，丙○○、戊○○早已死亡並未補選；且依土
    地所有權狀（見本院前審卷㈡第270-290頁）之記載，管理人
    初記載為丙○○，後於63年間雖曾變更記載為丁○○，惟嗣後均
    未再為變更之記載，且與上開土地登記簿、申報書之管理人
    不符。上訴人之管理人因死亡而發生變更，並未立即補選，
    復未向地政機關辦理變更登記，益見上訴人之管理組織運作
    並非嚴謹。
⑶、雖依69年1月23日修正公布之土地登記規則第113條規定：主
    張時效完成申請地上權登記，其申請經登記機關審查證明無
    誤，應即公告，並同時通知土地所有權人。土地所有權人如
    有異議，由該登記機關予以調處，不服調處者，即應起訴，
    逾期不起訴者，依原調處結果辦理，且上訴人之管理人丙○○
    、丁○○於66年11月30日亦出具同意書同意甲○○為負責人之○○
    製材工廠有限公司在系爭土地上興建廠房（見原審卷㈡第185
    頁），上訴人似應知悉系爭地上權設定情事而從未表示異議
    。然依上開說明，上訴人之管理人死亡或變更，上訴人均未
    及時申請變更，甚至在不同文件所記載之管理人亦有不同，
    上訴人之組織管理鬆散，對土地之管理亦非嚴謹，應與事實
    相符。況在73年間所為時效取得地上權登記，承辦人究竟有
    無依規定通知上訴人，因相關文件已銷燬而無從認定，然依
    上訴人所提出之73年度（73年2月至74年1月）代表會議案（
    見原審卷第133-145頁）之記載，系爭土地係記載出租予甲○
    ○，果系爭地上權之登記已依規定通知上訴人，上訴人之管
    理人亦已接獲通知，豈有仍在財產目錄上就系爭土地欄位記
    載租金收入之理，足見系爭地上權登記是否已通知上訴人，
    誠屬有疑。況依上開說明，上訴人之組織管理鬆散，管理人
    更迭未申報，縱或曾將系爭地上權登記之事實通知上訴人之
    管理人，惟管理人是否已更迭或死亡而未收到，亦非無疑。
    王宏洲並未證明上訴人於地政機關受理系爭地上權登記時即
    已受通知或嗣後已知悉之事實，徒以系爭地上權之登記迄今
    已逾30餘年，認上訴人提起本件訴訟有違誠信原則，尚難採
    信。至甲○○雖曾於87年間，提供系爭地上權為訴外人己○○設
    定抵押權，惟設定地上權之抵押擔保，無須土地所有人之同
    意，管理人變更亦無須檢附土地登記簿謄本，是亦不能據此
    即推論上訴人知悉系爭地上權登記之事實。
⑷、再查，土地登記與真正之權利狀態是否相符，涉及登記之公
    信力，並攸關土地登記之正確性及交易安全，故具有公益性
    ，系爭地上權之登記既有不實，即足使上訴人所有權受到侵
    害，上訴人基於權利之行使，提出本件塗銷之訴，自難認有
    違反誠信原則或禁反言。次按，上訴人依所有權之作用訴請
    塗銷，雖足使王宏洲受到不利，並無法對該不存在之地上權
    為強制執行，然此係上訴人行使權利之結果，難謂上訴人係
    以損害他人為主要目的，並為權利之濫用，王宏洲之抗辯自
    難採認。
㈢、本件有提起第三人異議之訴之實益：　　
    按強制執行法第15條規定「第三人就執行標的物有足以排除
    強制執行之權利」者得提起異議之訴，係指第三人就執行標
    的物具有一定權利，並因強制執行而受侵害，致其在法律上
    有無可忍受之理由而言。至該第三人具有何種權利始得提起
    異議之訴，則端視其權利內容、效力、執行債權之性質及執
    行態樣而定。經查，系爭地上權存在有礙土地所有權人即上
    訴人之使用收益，上訴人之所有權因執行程序而受到妨害，
    且上訴人雖訴請許招弟塗銷系爭地上權登記，惟因系爭地上
    權已遭查封，又受限於強制執行法第51條第2項及土地登記
    規則第141條之規定，而併提起第三人異議之訴，請求撤銷
    強制執行程序，自有起訴之必要。
六、綜上所述，上訴人依民法第767條及強制執行法第15條之規
    定，請求㈠確認許招弟對系爭土地之系爭地上權不存在。㈡許
    招弟應塗銷系爭地上權。㈢系爭執行程序應予撤銷，自屬正
    當，應予准許。從而原審為上訴人敗訴之判決，尚有未洽，
    上訴論旨指摘原判決不當，求予廢棄改判，為有理由，爰由
    本院廢棄改判如主文第2-4項所示。另本件許招弟於本院前
    審即表明對系爭地上權登記有應予塗銷事由存在且同意塗銷
    ，而王宏洲就系爭地上權不存在之事由，並無可歸責之處，
    爰依民事訴訟法第81條第2項命上訴人及許招弟各負擔2分之
    1訴訟費用。
七、本件事證已臻明確，兩造其餘之攻擊或防禦方法及所用之證
    據，經本院斟酌後，認為均不足以影響本判決之結果，爰不
    逐一論列，附此敘明。
八、據上論結，本件上訴為有理由，判決如主文。
中　　華　　民　　國　　110 　年　　10　　月　　20　　日
                  民事第二庭    審判長法　官  楊國精
　　　　　　　　　　　      　　　　　法　官  陳正禧
　　　　　　　　　　　      　　　　　法　官  李立傑
正本係照原本作成。
如不服本判決，應於收受送達後二十日內向本院提出上訴書狀，
其未表明上訴理由者，應於提出上訴後二十日內向本院補提理由
書狀（均須按他造當事人之人數附繕本）。因疫情而遲誤不變期
間，得向法院聲請回復原狀。
上訴時應提出委任律師或具有律師資格之人之委任狀。委任有律
師資格者，另應附具律師資格證書及釋明委任人與受任人有民事
訴訟法第四百六十六條之一第一項但書或第二項所定關係之釋明
文書影本。如委任律師提起上訴，發回更審後為訴之變更（追加
、擴張）部分應一併繳納上訴裁判費。
                                      書記官  李欣憲
中　　華　　民　　國　　110 　年　　10　　月　　20　　日